臺灣高等法院民事判決　　　　　　　　96年度勞上易字第92號
　　上　訴　人　乙○○
　　訴訟代理人　陳志勇律師
　　複　代理人　謝碧鳳律師
　　被　上訴人　鎰志實業有限公司
　　法定代理人　甲○○
　　訴訟代理人　林仟雯律師
上列當事人間給付退休金事件，上訴人對於中華民國96年7 月13
日臺灣士林地方法院93年度勞訴字第21號第一審判決提起上訴，
經本院於96年12月12日言詞辯論終結，判決如下：
    主  文
上訴駁回。
第二審訴訟費用由上訴人負擔。
    事實及理由
一、上訴人起訴主張：伊自78年9月29 日起受僱於被上訴人，擔
    任技工職務，負責塗裝機械之製造安裝，核准退休前一個月
    平均工資為新台幣（下同）54,000元，上訴人於94年8 月31
    屆齡向被上訴人自請退休，合計年資為15年10個月，依勞動
    基準法（下稱勞基法）第55條之規定，伊得請領之退休金以
    35個基數核算為167萬4,000元。詎被上訴人以其自87年3月1
    日起始適用勞基法，伊僅得請領15個退休金基數，而僅給付
    伊退休金81萬元，尚有差額864,000元未付。 惟被上訴人主
    要經濟活動係機械設備製造業，自始即有勞基法之適用，是
    伊得請領35個退休金基數。縱認伊不得依勞基法請求退休金
    差額者，伊於87年3月1日亦屬「台灣省工廠工人退休規則」
    所稱之工人，自受雇之78年9月29 日起至被上訴人適用勞基
    法之87年3月1日前，得依台灣省工廠工人退休規則相關規定
    計算退休金應為20個基數，自上訴人適用勞基法起至94 年8
    月31 日止退休金基數為12個基數，則伊退休金應為0000000
    元。爰依勞基法第14條、第17條、台灣省工廠工人退休規則
    等規定，請求判令： (一)被上訴人應給付上訴人86萬4,000元
    及自95年4月12 日（起訴狀繕本送達之翌日）起算之法定利
    息。(二)願供擔保請准宣告假執行。
    原審駁回上訴人之訴及假執行之聲請。
    上訴人提起第二審上訴，聲明：(一)原判決廢棄。(二)被上訴人
    應給付上訴人864,000元 及自起訴狀繕本送達翌日起至清償
    日止，按年利率5%計算之利息。
二、被上訴人則以：(一)被上訴人公司於75年設立登記，公司登記
    營業項目雖有「塗裝機械設備之製造加工買賣及塗裝工程承
    包業務」，但實質營業項目僅為進出口商品並予以出售，並
    非以承包工程為主要經濟活動內容，亦無從事製造業之行為
    。勞工保險局最初審定被告之行業別為「國際貿易業」，後
    改為「批發業」，並通知伊自87年3月1日起適用勞基法。(二)
    伊雖就 台北縣汐止市○○○路○段79號14樓之10登記為工廠
    ，領有工廠登記證，惟上址僅係作為辦公室之用，亦無任何
    機具設備。(三)伊雖承攬工程，然上訴人所稱工廠所在即汐止
    福安街57巷12號1樓，實係倉庫，並非工廠， 不符台灣省工
    廠工人退休規則第3條、 工廠法第1條及工廠法施行細則第2
    條對於工廠規定之要件，因伊所承攬之工作係客戶將所需塗
    料要求提出，伊提供所有塗料工程設備及技術以配合客戶需
    求，伊並無製造、加工情事。另上訴人乃業務主任，至客戶
    處監工、確定塗裝機器安裝是否可順利運作，並非工人，自
    無台灣省工廠工人退休規則之適用。(四)伊放置於汐止福安街
    倉庫內之維修機器，僅為安裝所需，非為製造、加工製造所
    需，是上訴人請求伊給付退休金差額，為無理由等語抗辯。
    聲明：上訴駁回。
三、兩造不爭執之事項：
  (一)被上訴人設立於75年7月16 日，有該公司之公司基本資料查
    詢在卷（原審調字卷第14頁）。
    被上訴人於83年間向臺北縣政府為工廠登記，工廠登記於臺
    北縣汐止市○○○路○段79號14樓之10迄今， 有臺北縣政府
    工廠登記公示詳細資料可參（原審調字卷第15頁），惟上址
    實際上係辦公室，為兩造所不爭執，並記明於勘驗筆錄（原
    審訴字卷第202頁）。
  (二)上訴人自78年9月29日至94年8月31日受僱於被上訴人，為兩
    造所不爭執，並有本院向勞工保險局調取上訴人參加勞工保
    險時之申報表可按（本院證物外放第18頁）。
  (三)上訴人退休前之平均工資為每月54,000元，於94 年8月31日
    屆齡退休，被上訴人已給付上訴人退休金81萬元。
四、本件重要爭點在於：
  (一)被上訴人自何時起適用勞基法？
  (二)上訴人之前年資是否有「台灣省工廠工人退休規則」相關規
    定之適用？
五、被上訴人自何時起適用勞基法？
  (一)按事業單位應否適用勞基法，依該法第3條及施行細則第3條
    規定，其事業之認定，係依中華民國行業標準分類規定之場
    所單位之主要經濟活動為分類基礎。亦即，事業單位單位從
    事多種性質不同之經濟活動時，按其產值（或營業額）最多
    者認定其行業，若其產值（或營業額）相同者，按其員工人
    數或資產設備較多者認定之，有內政部75年11月22日（75）
    台內勞字第450693號函可參。
  (二)查被上訴人公司登記營業項目為：1.塗裝機械設備之製造加
    工買賣及塗裝工程承包業務；2.環保機械按裝工程承包及機
    械設備之加工買賣業務；3.前各項國內外廠商有關產品之代
    理報價投標及進出口業務等項，有被上訴人之公司登記事項
    卡在卷（原審調字卷第40頁）。被上訴人為上開多項營業項
    目，其主要經濟活動為進出口業務，業據證人即被上訴人之
    業務助理鄒慧婷證稱：「……我們有一些固定的客戶，上訴
    人會跟他們聯絡銷售商品，由我再出貨，產品從國外整台進
    口，客戶購買後交貨直接使用」、「被上訴人公司販賣的零
    件是買現成的銷售」云云明確（原審訴字卷第150頁）， 且
    有被上訴人公司87年3月及95年7月之統一發票及進口物件之
    進口報單多張為證（原審訴字卷第41-123頁）。另被上訴人
    於設立後77年5月19 日向勞工保險局申請參加勞工保險時，
    填具之業別為「貿易商」，迄今從未申請行業變更，業經本
    院向勞工保險局查明，有該局96年10月9日保承資字第09660
    447340號函可按（本院卷第45頁）；並經勞工保險局於87年
    間認定為「國際貿易業」，依行政院勞工委員會公告指定自
    87 年3月1日起適用勞基法，亦有勞工保險局87年3月31日87
    保墊第60000 31號函足憑（原審調字卷第23頁）。
  (三)雖上訴人指陳：被上訴人之主要經濟活動係「機械設備製造
    業」，應自設立時起即有勞基法之適用云云。惟參之證人即
    於78、79年間服務於被上訴人之員工王士鑫證述：伊於服務
    鎰志公司期間，被指派與上訴人至三富汽車工廠作有關塗料
    循環系統，有些產品如塗料幫浦、噴槍、過濾器等是被上訴
    人法定代理人甲○○代理國外塗裝之原件予以進口；進口之
    後把這些原件加以組裝，利用空壓機、氣動扳手、鑽床等工
    具用手工組成壹組壹組，再拿到客戶那裡裝置；至於另需要
    之其他物件如：桶槽、冰水系統、塗料管子、排風系統及消
    防系統等，需要另行採購及發包給專業廠商做，再送至客戶
    處現場安裝等語綦詳（本院卷第86頁反面至第87頁反面）；
    另一證人即自81年間服務迄今之被上訴人員工郭明煌亦證陳
    ：公司遷到汐止新台五路的時候，工作室淹水，空壓機因為
    淹水壞掉，之後工作室遷到汐止福安街，就從國外進口塗料
    幫浦賣出去，如果客戶之幫浦壞掉，我們要修理，伊所做之
    工作是在工作室用一般扳手、梅花扳手用手工組裝云云明確
    （本院卷第88頁），堪認：被上訴人主要自國外進口塗料幫
    浦、噴槍等塗料循環系統之重要原件，其餘系統組件則賴採
    購或另行發包予專業廠商承作，被上訴人之員工再將所有零
    件以手工組裝成一組一組，其後持至客戶處安裝，尚難認為
    被上訴人有為塗裝設備之製造業之營業活動。是上訴人所為
    被上訴人係機械設備製造業之辯解，顯無可採。
  (四)依上所陳，被上訴人於77年間參加勞工保險時即已填具行業
    別為貿易商，當時其根本無從預料多年後會有本件糾紛，應
    無就行業別篡改記載之可能。再參87年間以前員工即證人王
    士鑫、郭明煌之證詞，可知被上訴人為自國外進口塗裝循環
    系統之主要組件，組裝後出售予客戶，並有進口報單多件足
    憑，則被上訴人辯稱；其主要經濟活動（營業額）為進出口
    貿易，且經勞工保險局函知自87年3月1日起適用勞基法，應
    屬可採。上訴人僅以被上訴人登記營業項目之一為機械設備
    製造業，即謂上訴人為製造業，應自公司設立起適用勞基法
    ，恝置被上訴人其他營業項目及主要經濟活動不論，自無足
    取。
六、上訴人之前年資是否有「台灣省工廠工人退休規則」相關規
    定之適用？
  (一)上訴人主張：被上訴人於87年3月1日起適用勞基法以前，為
    工廠，伊擔任技工，應有台灣省工廠工人退休規定相關規定
    之適用一節，惟為被上訴人所否認。
  (二)按依台灣省工廠工人退休規則第3條規定： 「本規則所稱工
  　廠及工人，係指工廠法施行細則所稱之工廠及工人」；又工
    廠法第1條： 「凡用發動機器之工廠均適用本法」，該法施
    行細則第2條就所謂「發動機器」則明訂： 「所稱發動機器
    ，係指凡能藉能量變化從事工作或轉換工作形態之機械構造
    。所稱工廠係指凡僱用工人從事製造、加工、修理、解體等
    作業場所或事業場所」，可見：台灣省工廠工人退休規則所
    稱之工廠，係指以發動機器，並僱用工人從事製造、加工、
    修理、解體之場所，始足當之。
  (三)經查：
    1.被上訴人雖於83年9月5日曾為工廠設於台北縣汐止市○○
      ○路○段79號14樓之10之登記， 固有臺北縣政府工廠登記
      公示詳細資料在卷（原審調字卷第15頁），惟已經兩造均
      不爭執上開處所僅係辦公室，並非工廠，業據筆錄記明（
      原審訴字卷第202頁），並有被上訴人提出、 上訴人未爭
      執之上址之現況照片多幀足憑 （原審調字卷第26-35頁）
      。可見：行政管理之形式上工廠登記資料，尚不足認定即
      為工廠，應以實際上有無為發動機器之作業場所始得據以
      判斷為工廠。
    2.又本件被上訴人於87年3月1日以前，曾先後設立工作室於
      臺北縣新店市○○路235巷16弄2號7樓、 新莊某處、忠孝
      東路284巷某處及汐止福安街57巷12號1樓等址，此為兩造
      所不爭執。依證人即78、79年間服務於被上訴人公司之員
      工王士鑫證陳：「有些產品是甲○○自己代理國外塗裝原
      件的進口，進口以後需要把這些原件加以組裝起來，利用
      上開講的機器（空壓機、氣動扳手、鑽床、攻牙機）用手
      工去安裝，組成壹組壹組，再拿到客戶裝置在現場」、「
      除鎰志公司所代理的之外，尚需要的其他東西都需要另行
      採購及發包給專業廠商做，再送到客戶現場去安裝」、「
      沒有塗裝機具之零件是需要自己做的」等語明確（本院卷
      第87頁正反面）；另一證人即自81年間起服務迄今之人員
      郭明煌亦證述： 「工作室遷到忠孝東路284巷，工作室淹
      水，空壓機因為淹水壞掉」、「有接到塗料循系統的工程
      ，像剛才證人王士鑫所述：要先在公司裡面小組裝」、「
      工作室遷到福安街以後，我所做的工作是在工作室用手工
      組裝的（用一般扳手、梅花扳手）」、「用到空壓機，是
      要測試零件的圓度」、「零件我們需要再發包，發包後再
      把零件拿回來組合好（用工具手工組合好）。新莊工作室
      的設備和福安街的工作室設備一樣」云云綦詳（本院卷第
      88頁正反面）；證人即自83年間起擔任被上訴人業務助理
      之鄒慧婷證稱：「賣出的機器不需要加工」在卷（原審訴
      字卷第150頁）。 再參原審法官被上訴人至現在之台北縣
      汐止市○○街57巷12號1樓工作室勘驗：現場有辦公桌2張
      、一些現成的噴漆機，入門右手側有一工作台，台面上有
      板手、螺絲起子及一台砂輪機，入門左側有一台未運轉之
      鑽床，後方儲藏室放一台空壓機和一台鉸牙機，入門右上
      方有78根活動白鐵管橫置，另牆邊有38根長短不一的白鐵
      延長管，現場並未發現任何機器運轉情形，亦有勘驗筆錄
      及現場照片在卷足憑（原審訴字卷第202、212-218頁）。
      綜上堪認：被上訴人所設之工作室，用供堆放物件及器具
      ，亦係其員工將被上訴人自國外進口之塗裝物件，利用空
      壓機作測試，或以氣動扳手、鑽孔、一般扳手等器具以手
      工方式為小範圍組裝之作業場所，惟並無藉機器能量製造
      物件或以機械就物件構造予以性質轉換之情事。被上訴人
      承攬塗裝循環系統安裝之工作，除由被上訴人員工在工作
      室內將進口物件為小範圍之組裝外，其餘物件端賴採購或
      發包予其他專業廠商製作，其後再將塗裝系統之全部組件
      彙集於客戶指定處所組合安裝，並無在被上訴人之工作室
      內以發動機器之方式組合安裝情事。雖證人郭明煌另證述
      ：客戶幫浦壞，需要去服務修理云云（本院卷第88頁），
      非惟僅屬小部分為客戶服務之業務，且徵之被上訴人用供
      修繕之工具僅係上述簡易機器，並未達於發動機器就物件
      之構造予以性質轉換之程度，因認被上訴人之工作室核與
      前揭工廠法第1條及該法施行細則第2條有關工廠之定義尚
      有未合。從而，上訴人主張：被上訴人設置工廠，於87年
      3月1日前即有台灣省工廠工人退休規則相關規定之適用，
      以資計算退休金一節，尚無可採。
七、綜上所述，被上訴人自87年3月1日起適用勞基法，並無台灣
    省工廠工人退休規定之適用，則上訴人自該日起至94 年8月
    31日退休時，年資為7年6月，依勞基法第55條核算其退休金
    基數為15個，按其退休前每月平均工資54,000元計算，依勞
    基法規定得領取之退休金為81萬元，被上訴人已如數給付。
    從而，上訴人依勞基法第14條、第17條及台灣省工廠工人退
    休規則等規定， 請求被上訴人再給付退休金差額864,000元
    及自原審起訴狀繕本送達翌日起算之法定利息，為無理由，
    應予駁回。原審駁回上訴人之訴及假執行之聲請，並無不合
    ，上訴意旨指摘原判決不當，為無理由，應予駁回。
八、被上訴人向客戶承攬塗裝工程時其所屬員工之工作情形，以
    及被上訴人所設工作室是否即為工廠等節，已經本院訊問證
    人王士鑫及郭明煌證述綦詳，並參酌卷附其他證據認定詳如
    上述，則上訴人聲請本院被上訴人承攬塗裝系統工程之各客
    戶公司查詢及命提出承攬工程合約，核無必要，併此敘明。
九、據上論結：本件上訴為無理由，依民事訴訟法第449條第1項
    、第78條，判決如主文。
中　　華　　民　　國　　96　　年　 　12 　月　　26　　日
　　  　　　　　　勞  工  法  庭
                        審判長法　官  張耀彩
　　    　　　　　　　　      法　官  盧彥如
　　　　    　　　　　　      法　官  林金吾
正本係照原本作成。
不得上訴。
中　　華　　民　　國　　96　　年　　12　　月　　26　　日
                              書記官  張淑芳
